臺灣高等法院臺中分院刑事判決　　　　99年度上訴字第1729號
上　訴　人
即　被　告　邱創揆
　　　　　　李純孝
上　一　人
選任辯護人　吳尚昆律師
　　　　　　徐宏澤律師
　　　　　　劉正穆律師
上列上訴人等因違反森林法案件，不服臺灣苗栗地方法院99年度
訴字第285號中華民國99年5月31日第一審判決（起訴案號：臺灣
苗栗地方法院檢察署99年度偵字第2015號），提起上訴，本院判
決如下：
    主  文
原判決撤銷。
邱創揆結夥二人以上、為搬運贓物，使用車輛竊取森林主產物，
，累犯，處有期徒刑伍月，併科罰金新臺幣壹萬貳仟捌佰捌拾元
；有期徒刑如易科罰金，及罰金如易服勞役，均以新臺幣壹仟元
折算壹日。扣案之手套貳雙、頭燈壹個、鐵揹架貳個均沒收。
李純孝結夥二人以上、為搬運贓物，使用車輛竊取森林主產物，
累犯，處有期徒刑肆月，併科罰金新臺幣壹萬貳仟捌佰捌拾元；
有期徒刑如易科罰金，及罰金如易服勞役，均以新臺幣壹仟元折
算壹日。扣案之手套貳雙、頭燈壹個、鐵揹架貳個均沒收。
    犯罪事實
一(一)邱創揆於民國（下同）97年間因妨害公務、竊盜案件，先後
    經臺灣苗栗地方法院以97年度易字第188號、97年度易字第
    290號、97年度易字第384號判決各判處有期徒刑5月、8月、
    5月確定，嗣經定應執行刑為有期徒刑1年4月確定；復於98
    年間再因竊盜案件，經臺灣苗栗地方法院以98年度易字第
    109號判決判處有期徒刑8月，經接續執行，於99年1月19日
    因縮短刑期假釋出監，併付保護管束，於99年3月29日假釋
    期滿未經撤銷，視為執行完畢。李純孝前曾因公共危險、竊
    盜案件，經臺灣苗栗地方法院先後以96年度上訴字第3093號
    、97年度上易字第902號判決判處有期徒刑1年6月、4月確定
    ，上開2罪接續執行，於99年1月26日縮短刑期假釋出監，併
    付保護管束，於99年3月21日假釋期滿未經撤銷，視為執行
    完畢，詎邱創揆、李純孝均仍不知警惕。
  (二)邱創揆於99年4月2日，行政院農業委員會林務局新竹林區管
    理處大湖工作站司馬限駐在所管轄之國有53林班地內（位於
    苗栗縣大湖鄉）之河川釣魚時，見該處有牛樟木殘材3塊（
    總材積0.095立方公尺，山價新臺幣【下同】6440元），邱
    創揆竟意圖為自己不法所有，基於竊取森林主產物之犯意，
    於99年4月6日凌晨3時許，夥同與其有共同犯意聯絡之李純
    孝，由李純孝駕駛車牌號碼KC-3476號自用小客車（車主為
    陳秀蘭）搭載邱創揆，前往苗栗縣大湖鄉大湖事業區國有53
    林班地（坐落於苗栗縣泰安鄉○○段27號地號，衛星定位67
    座標為X：247341、Y：0000000），邱創揆先徒手將森林主
    產物牛樟木殘材3塊綁於鐵揹架上，再與李純孝將之揹下山
    ，搬運至上開自用小客車後離開。嗣於同日凌晨4時30分許
    ，行經苗栗縣大湖鄉大南村活動中心前，為警當場查獲，並
    在上開自小客車上扣得遭竊之牛樟殘材3塊（業已發還）及
    邱創揆所有用以竊取牛樟殘材所使用之手套2雙、鐵揹架2個
    、頭燈1個。
二、案經苗栗縣警察局大湖分局報告臺灣苗栗地方法院檢察署檢
    察官偵查起訴。
    理    由
一(一)按除顯有不可信之情況外，公務員職務上製作之紀錄文書、
    證明文書，得為證據，刑事訴訟法第159條之4第1款定有明
    文。查卷附之行政院農業委員會林務局新竹林區管理處出具
    之森林主副產物被害價格查定書、行政院農業委員會林務局
    新竹林區管理處99年11月22日竹政字第0992214580號函1份
    ，本質上雖係審判外之書面陳述，然該處之人員係依法令從
    事於公務之人員，具有專門知識，其所為之判斷攸關該處信
    譽，若有虛偽，可能因此負擔刑事及行政責任，故該判斷結
    果正確性甚高，是上開文書應屬公務員職務上製作之證明文
    書，依首揭規定，屬傳聞法則之例外，應有證據能力，被告
    2人及選任辯護人、檢察官亦未對上開函文之證據能力聲明
    異議，本院自得引為判決之依據。
  (二)按關於非供述證據之物證，或以科學、機械之方式，對於當
    時狀況所為忠實且正確之記錄，性質上並非供述證據，均應
    無傳聞法則規定之適用；如該非供述證據非出於違法取得，
    並以依法踐行調查程序，即不能謂無證據能力，最高法院97
    年度臺上字第1401、6153號判決要旨參照。查獲之現場及牛
    樟殘材暨車輛、工具等照片共11幀，係員警依機器之功能，
    攝錄實物形貌而形成之圖像，並非人類意思表達之言詞或書
    面陳述，不含供述要素，當不在刑事訴訟法第159條第1項規
    定「被告以外之人於審判外之言詞或書面陳述」之範圍內，
    性質上亦應屬於非供述證據，無傳聞法則之適用，且非實施
    刑事訴訟程序之公務員因違背法定程序而取得，與本案待證
    事實復具有自然之關連性，復經本院依法踐行調查程序，自
    有證據能力。
  (三)按被告以外之人於審判外之陳述，雖不符前4條之規定，而
    經當事人於審判程序同意作為證據，法院審酌該言詞陳述或
    書面陳述作成時之情況，認為適當者，亦得為證據。當事人
    、代理人或辯護人於法院調查證據時，知有第159條第1項不
    得為證據之情形，而未於言詞辯論終結前聲明異議，視為有
    前項之同意；刑事訴訟法第159條之5定有明文。本件認定事
    實所引用證人朱榮淇於警詢時之陳述及其他具傳聞性質之文
    書等物證之證據能力，被告2人及選任辯護人、檢察官迄於
    本院言詞辯論終結前亦未聲明異議，本院審酌該等證據資料
    ，核無證明力明顯過低之瑕疵，認為以之作為證據為適當，
    揆諸上開規定，認本件其餘認定事實所引用之上開證據俱有
    證據能力，依刑事訴訟法第159條之5之規定，而得採為證據
    。
二(一)訊據上訴人即被告（下稱被告）邱創揆就其竊取牛樟木殘材
    3塊之事實坦承不諱，另上訴人即被告（下稱被告）李純孝
    固坦承確有應被告邱創揆之邀共同搬取上開牛樟木殘材之事
    實，並表示認罪，惟另辯稱：被告邱創揆找其去幫忙，搬運
    木頭回來，其並不曉得搬運那個木頭會犯法，而且木頭是位
    於河床上云云。經查：被告邱創揆、李純孝迭於於警詢時、
    偵查中、原審及本院審理中坦承二人於前揭時地、共同竊取
    上開牛樟木殘材後以車輛搬運為警查獲之事實，核與證人即
    新竹林區管理處大湖工作站技術士朱榮淇於警詢（偵卷第32
    、33頁）及本院審理中（本院卷第94頁）證述相符，復有贓
    物認領保管單（見偵卷第46頁）、土地建物查詢資料、苗栗
    縣泰安鄉地籍圖查詢資料、大湖事業區第53林班地（苗栗縣
    泰安鄉○○段27地號）牛樟竊取位置圖各1紙（見偵卷第43
    至45頁），及查獲之現場及牛樟殘材暨車輛、工具等照片共
    11幀（見偵卷第52至57頁）在卷可資佐證。
  (二)被告李純孝雖表示認罪，惟辯以其不知搬取上開牛樟殘材係
    犯法云云，另其選任辯護人則辯護稱搬取地點係在河床，且
    牛樟殘材長有青苔，非剛伐不久之材積，該牛樟木殘材已脫
    離原林班地主管機關管領持有狀態，自屬漂流木，所犯當係
    侵占漂流物罪云云。惟查：證人朱榮淇於本院審理中證稱：
    到現場勘驗地形是大湖事業區國有53號林班地；現場是在河
    川旁，是大湖溪上游，大湖溪平常人較少，假日比較多；河
    川地本即係渠等林班地，該河川地是渠等管轄之大湖事業區
    國有53號林班地；殘材有時會順著河川沿線漂流下來，有好
    幾個林班地，其無法確認該牛樟木是哪個林班地流至現場等
    語（見本院卷第94、95頁），其明確證稱該牛樟殘材所在位
    置確係在苗栗縣大湖鄉大湖事業區國有53林班地內。且經本
    院函詢現場位置（座標X：247341、Y：00 00000）是否保安
    林、該座標處上游是否均為森林、是否均為國有林班地等情
    ，經行政院農業委員會林務局新竹林區管理處函覆以該處大
    湖工作站司馬限駐在所管轄之大湖事業區第53林班內，該址
    非畫編保安林地，為新竹林區管理處管轄國有林班地，且林
    木被覆完整等情，有該處99年11月22日竹政字第0992214580
    號函1份可佐（見本院卷第105頁），顯見上開牛樟木殘材雖
    係在河床上，惟仍係行政院農業委員會林務局新竹林區管理
    處大湖工作站司馬限駐在所管轄之大湖事業區第53林班內，
    是上牛樟殘材係在森林內，顯仍在林務機關實質管領下，且
    該處林木被覆完整，縱係自上游林班之殘材，仍係屬森林之
    主產物無疑。被告2人逕行搬取仍在行政院農業委員會林務
    局新竹林區管理處大湖工作站司馬限駐在所管轄之大湖事業
    區第53林班內之牛樟殘材，顯就林務機關實質管領下而竊取
    ，至為明確。辯護人所稱僅係侵占漂流物一節，尚無足採。
  (三)綜上，本件事證明確，被告2人犯行應堪認定，應予依法論
    科。
三(一)按森林法竊盜罪為刑法竊盜罪之特別法，依特別法優於普通
    法原則，自應優先適用森林法竊盜罪處斷；又按森林係指林
    地及其群生竹、木之總稱。而所謂森林主產物，依國有林林
    產物處分規則第3條第1款之規定，係指生立、枯損、倒伏之
    竹木及餘留之根株、殘材而言。是森林主產物，並不以附著
    於其生長之土地，仍為森林構成部分者為限，尚包括已與其
    所生長之土地分離，而留在林地之倒伏竹、木、餘留殘材等
    ，至其與所生長土地分離之原因，究係出於自然力或人為所
    造成，均非所問。他人盜伐後未運走之木材，仍屬於林地內
    之森林主產物。森林法第50條第1項所定竊取森林主、副產
    物之竊取云者，即竊而取之之謂，並不以自己盜伐為限，縱
    令係他人盜伐而仍在森林內，既未遭搬離現場，自仍在管理
    機關之管領力支配下，如予竊取，仍為竊取森林主產物，應
    依森林法之規定論處（最高法院92年11月11日第17次刑事庭
    會議決議、最高法院93年度臺上字第860號判例意旨參照）
    。是被告邱創揆、李純孝2人所為，均係犯森林法第52條第1
    項第4款、第6款之結夥二人以上、為搬運贓物而使用車輛竊
    取森林主產物罪。另按森林法第52條第1項所列各款乃該條
    竊取森林主、副產物之加重條件，犯該罪兼具數款加重情形
    時，因竊取行為祇有一個，仍祇成立一罪，尚非法條競合或
    犯罪競合（最高法院69年臺上字第3945號判例意旨參照）。
    被告2人所竊取之牛樟樹殘材，雖無證據證明係渠等所砍伐
    ，然該殘材既仍係在森林內，為林務管理機關之管領支配下
    ，則其等將之搬運上車並載運下山之所為，依上說明，仍屬
    竊取森林主產物無訛。是核渠等所為，均係犯森林法第52條
    第1項第4款、第6款之結夥2人以上，為搬運贓物，使用車輛
    竊取森林主產物罪。起訴書漏引同條項第4款之加重條件，
    尚有未洽，應予補充。被告2人就上開犯行，有犯意聯絡及
    行為分擔，為共同正犯。又被告邱創揆、李純孝2人各有如
    犯罪事實欄一(一)所載之罪刑執行完畢等情，此有臺灣高等法
    院被告前案紀錄表2份附卷可參，渠等2人於有期徒刑執行完
    畢後5年以內，故意再犯本件有期徒刑以上之罪，皆為累犯
    ，均應依刑法第47條第1項之規定，各加重其刑。又被告2人
    竊取之木樟殘材係在河床上，且該處假日多有遊人，且該牛
    樟殘材上有青苔等情，業據證人朱榮淇於本院證述明確，且
    現場亂石壘壘，有現場照片2幀（見偵卷第52頁）可佐，而
    被告2人竊得牛樟殘材體積非鉅，亦有查獲牛樟殘材照片3幀
    （見偵卷第56、57頁）可憑，另其山價為6,440元，有森林
    主副產物被害價格查定書1份可參，足證價值非高，被告等2
    人竊取森林主產物，行為固不足取，惟本件被告等2人竊取
    之物係溪床上之殘材，此與竊取生立木犯罪情節究屬有別，
    尚非盜伐濫採而嚴重危害森林保育，且旋即為警查獲，上開
    牛樟木殘材業經管理機關領回等情，本院認如宣告法定低度
    刑期，仍嫌過重，在客觀上足以引起一般同情，渠等2人犯
    罪行為尚堪憫恕，依刑法第59條減輕其刑，並先加後減之。
  (二)原審認被告2人罪證明確而予科刑，固非無見。惟查：(1)連
    續結夥三人以上，攜帶兇器竊盜，其本質即為共同犯罪，判
    決主文誤載為「共同」連續結夥三人以上，攜帶兇器竊盜，
    自有未合（最高法院83年台上字第2520號判決參照），是有
    關條文已載明構成要件結夥者，其本質上即係共同犯罪，固
    以仍需引用刑法第28條，然主文無需記載「共同」，原審判
    決主文記載記載被告2人係「共同」犯森林法第52條第4款、
    第6款結夥二人以上、為搬運贓物，使用車輛竊取森林主產
    物罪，尚有未洽。(2)復按森林法第52條第1項法定刑為「6月
    以上5年以下有期徒刑，併科贓額2倍以上5倍以下罰金」。
    是諭知該條罪刑，自應於判決事實欄內認定被告所竊取森林
    主、副產物之價格，並於理由內說明如何併科罰金，始足為
    主文所諭知併科罰金金額之依據（最高法院96年度臺上字第
    6052號判決參照）。本件原判決於事實欄僅記載「該處有牛
    樟木殘材3塊（總材積0.095立方公尺）」，對於該竊得之牛
    樟木殘材山價究為若干，並未於事實欄內為明白記載，致主
    文之諭知及理由之說明均失其依據，即有未當。(3)且就本件
    被告2人所為與一般竊取森林內高價值之主產物等明顯有別
    之犯行，已如前述，原審疏未審酌有無刑法第59條之適用，
    亦有未洽。被告李純孝上訴雖表認罪，惟其辯護人於上訴後
    辯護稱被告李純孝僅係犯侵佔流物罪，固屬無據，亦如前述
    ，惟被告2人以量刑過重為由，提起上訴，尚非無據，且原
    審判決尚有上開瑕疵，應由本院將原判決予以撤銷改判。
  (三)爰審酌被告2人法治觀念不足，任意竊取國家森林主產物，
    並以車輛運輸贓物，竊得牛樟木殘材非多、價值非鉅，且均
    坦認竊取之客觀事實，被告李純孝係受被告邱創揆之邀約始
    前往行竊，情節較輕，兼衡其等素行、犯罪動機、目的、手
    段、所生危害及生活狀況、智識程度，及被告2人均表認罪
    ，尚具悔意之態度等一切情狀，分別量處如主文第2、3項所
    示之刑，並諭知易科罰金之折算標準。又犯森林法第52條之
    加重竊取森林主、副產物罪，應併科之罰金以贓額2倍以上
    、5倍以下為其額度；所謂「贓額」係指其竊取之森林主、
    副產物之價額（最高法院86年度臺上字第6566號判決意旨參
    照），且贓額之計算，係以山價為準，並不以交易價格之市
    價為準（最高法院81年度臺上字第1758號判決意旨參照）。
    查前開遭竊之森林主產物即牛樟殘材山價為6,440元，有森
    林主副產物被害價格查定書1份在卷可稽（見原審卷第22 至
    29頁），爰依森林法第52條之規定，併科2倍贓額即12,880
    元之罰金，並依刑法第42條第3項之規定就罰金刑部分諭知
    易服勞役之折算標準。
  (四)扣案手套2雙、頭燈1個，鐵揹架2個均為被告邱創揆所有，
    且均係供本案竊取牛樟殘材所用之物，業據被告邱創揆、李
    純孝供承在卷（見原審卷第51頁），而共同正犯因相互間利
    用他方之行為，以遂行其犯意之實現，本於責任共同之原則
    ，共同正犯應對所參與犯罪之全部事實負責，是有關從刑之
    沒收部分，雖係他共同正犯所有供犯罪所用之物，亦應於其
    本身所處主刑之後，併為沒收之諭知。是前開工具，依刑法
    第38條第1項第2款之規定，應於被告2人之主文項下，均併
    予宣告沒收。至於被告2人搬運贓物所使用之車牌號碼KC-34
    76號自用小客車，車主為陳秀蘭，有公路監理電子閘門之車
    籍查詢資料附卷可佐，並非被告2人所有，自無從宣告沒收
    。
據上論斷，應依刑事訴訟法第369條第1項前段、第364條、第299
條第1項前段、森林法第52條第1項第4款、第6款，刑法第11條前
段、第28條、第47條第1項、第59條、第41條第1項前段、第42
條第3項、第38條第1項第2款，判決如主文。
本案經檢察官張慧瓊到庭執行職務。
中    華    民    國   100    年    3     月    2     日
          刑事第十庭      審判長法  官  江  錫  麟
                                法  官  周  瑞  芬
                                法  官  陳      葳
以上正本證明與原本無異。
如不服本判決應於收受送達後10日內向本院提出上訴書狀，其未
敘述上訴之理由者，並得於提起上訴後10日內向本院補提理由書
（均須按他造當事人之人數附繕本）「切勿逕送上級法院」。
                                書記官  王  朔  姿
中    華    民    國   100    年    3     月    2     日
附錄法條：
森林法第52條：
竊取森林主、副產物而有左列情形之一者，處6月以上5年以下有
期徒刑，併科贓額2倍以上5倍以下罰金：
一、於保安林犯之者。
二、依機關之委託或其他契約，有保護森林義務之人犯之者。
三、於行使林產採取權時犯之者。
四、結夥二人以上或僱使他人犯之者。
五、以贓物為原料，製造木炭、松節油、其他物品或培植菇類者
    。
六、為搬運贓物，使用牲口、船舶、車輛，或有搬運造材之設備
    者。
七、掘採、毀壞、燒燬或隱蔽根株，以圖罪跡之湮滅者。
八、以贓物燃料，使用於礦物之採取，精製石灰、磚瓦或其他物
    品之製造者。
前項未遂犯罰之。
第1項第5款所製物品，以贓物論，沒收之。